臺灣高等法院刑事裁定
110年度毒抗字第1426號
抗  告  人
即  被  告  周益任




上列抗告人即被告因聲請施以強制戒治案件，不服臺灣宜蘭地方
法院110年度毒聲字第355號，民國110年9月10日裁定（聲請案號
：臺灣宜蘭地方檢察署110年度聲戒字第20號），提起抗告，本
院裁定如下：
    主  文
抗告駁回。
    理  由
一、原裁定意旨略以：抗告人即被告甲○○前因施用第一級毒品案
    件，經原審法院以109年度毒聲字第33號裁定送觀察、勒戒
    後，認有繼續施用毒品之傾向等情，有原審法院109年度毒
    聲字第33號裁定、臺灣宜蘭地方檢察署檢察官觀察勒戒處分
    執行指揮書、新店戒治所110年9月2日新戒所衛字第1100701
    2700號函暨所附有無繼續施用毒品傾向證明書及有無繼續施
    用毒品傾向評估標準紀錄表各1份附卷可稽。原審法院經核
    全案卷證，並審核新店戒治所前揭有無繼續施用毒品傾向評
    估標準紀錄表上之各項評分，均有所據，而被告各項靜態因
    子評分合計59分、動態因子評分合計9分，總分合計已達68
    分，新店戒治所乃參照有無繼續施用毒品傾向評估標準評分
    說明手冊之準則，綜合判斷被告有繼續施用毒品之傾向，核
    無不合。從而本件被告經觀察、勒戒後，既經認定有繼續施
    用毒品傾向，則檢察官聲請裁定令被告入戒治處所強制戒治
    ，於法即無不合，應予准許等語。
二、抗告意旨略以：
㈠、被告於勒戒期間經心理醫生兩次評估，認表現良好，無違規
    紀錄，且家庭互動良好，每次評估過程僅短短3分鐘即完成
    評估，足認其過程草率粗糙，且觀察、勒戒人數眾多，也不
    及細詢問及做臨床實務，有失正當性，不足作為評估強制戒
    治的基礎。評估標準將過去前科列入分數計算，而立於不平
    等之起點，僅有極少數人不需戒治，以短暫的評估為基礎，
    以個人好惡不當情事參與其中，令戒治裁定之適法性及必要
    性，已違立法旨意之初衷和公允性。
㈡、強制戒治係剝奪人身自由的強制處分，與刑罰無異，不宜完
    全由評估紀錄為形式審查，又其依前科紀錄為評估基礎，前
    案均已執行刑罰完畢，再用於觀察勒戒評估標準，作為心癮
    評估，顯有違一事不二罰原則。
㈢、被告評分雖超過標準，然有諸多前科紀錄重複計分，比重失
    衡，又未經公正醫療機構評核其項目準確性，又劃分年齡別
    ，顯涉及歧視與差別待遇，欠缺關聯性。抗告人勒戒期間均
    無打哈欠、流鼻涕、流眼淚、盜汗、手腳顫抖、發冷發熱、
    嘔吐、嗜睡即無法入眠等成癮之戒斷症狀。再臺灣高等法院
    110年度毒抗字第650號裁定可供參照，法律之前應人人平等
    ，不應一國二制、一法二判，請撤銷原裁定，停止強制戒治
    等語。
三、按觀察、勒戒後，檢察官或少年法院（地方法院少年法庭）
    依據勒戒處所之陳報，認受觀察、勒戒人無繼續施用毒品傾
    向者，應即釋放，並為不起訴之處分或不付審理之裁定；認
    受觀察、勒戒人有繼續施用毒品傾向者，檢察官應聲請法院
    裁定或由少年法院（地方法院少年法庭）裁定令入戒治處所
    強制戒治，其期間為六個月以上，至無繼續強制戒治之必要
    為止，但最長不得逾一年，毒品危害防制條例第20條第2項
    定有明文。次按勒戒處所應注意受觀察、勒戒人在所情形，
    經醫師研判其有或無繼續施用毒品之傾向後，至遲應於觀察
    、勒戒期滿15日前，陳報該管檢察官或少年法院（庭），觀
    察勒戒處分執行條例第8條第1項亦有明定。是依據上開規定
    ，受觀察、勒戒人有無繼續施用毒品之傾向，應由醫師研判
    。而關於有無繼續施用毒品傾向之評估標準，法務部已頒布
    「有無繼續施用毒品傾向評估標準評分說明手冊」、「有無
    繼續施用毒品傾向評估標準紀錄表」，上開評分說明手冊業
    已載明判定之原則：「受觀察勒戒人入所後，經過二週時間
    的觀察、勒戒，由處所及醫療人員依據其各項紀錄、資料及
    觀察勒戒期間之行為表現，加以評分。在勒戒人入所四至六
    週後，可再做一次評估以做必要之評分修正。每一大項皆有
    靜態因子與動態因子。先以靜態因子分數評分，靜態因子分
    數總分在60分（含）以上為『有繼續施用毒品傾向』；60分以
    下，與動態因子分數相加，如果總分在60分（含）以上，為
    『有繼續施用毒品傾向』」。是被告有無「繼續施用毒品傾向
    」，係依具體個案之臨床實務及相關事證等情綜合判定，有
    其相當之專業依據及標準，且涉及專門醫學，又衡酌強制戒
    治之目的，係為協助施用毒品者戒斷毒品之心癮及身癮所為
    之保安處分類型，而該評估標準係適用於每一位受觀察、勒
    戒處分之人，具一致性、普遍性、客觀性，倘其評估由形式
    上觀察，無擅斷或濫權等明顯不當之情事，法院宜予尊重。
    　　
四、經查：
㈠、被告因違反毒品危害防制條例案件，經臺灣宜蘭地方法院以1
    09年度毒聲字第33號裁定送觀察、勒戒，被告於觀察、勒戒
    期間，經新店戒治所附設勒戒所依110年3月26日修正實施之
    「有無繼續施用毒品傾向評估標準紀錄表」及「有無繼續施
    用毒品傾向評估標準說明手冊」評分結果為：①前科紀錄與
    行為表現部分合計為27分（毒品犯罪相關司法紀錄「有，7
    筆」計10分、首次毒品犯罪年齡「20-30歲」計5分、其他犯
    罪相關紀錄「有，1筆」計2分、入所時尿液毒品檢驗「多種
    毒品反應」計10分，上開靜態因子合計為27分；所內行為表
    現為0分，上開動態因子合計為0分）；②臨床評估部分合計
    為36分（多種毒品濫用「有」計10分、合法物質濫用「有」
    計2分、使用方式「有注射使用」計10分、使用年數為「超
    過1年」計10分，上開靜態因子合計為32分；臨床綜合評估
    【含病識感、動機、態度、就醫意願】評定為「中度」計4
    分，上開動態因子合計為4分）；③社會穩定度部分合計為5
    分。以上總分合計為68分（靜態因子共計59分，動態因子共
    計9分），經評定為「有繼續施用毒品傾向」等情，有新店
    戒治所附勒戒所110年9月2日「有無繼續施用毒品傾向證明
    書」及「有無繼續施用毒品傾向評估標準紀錄表」各1件附
    卷可稽（見110年度毒偵緝字第35號卷第63至65頁）。該勒
    戒所綜合評分者係依個案之臨床實務及具體事證，判定被告
    為「有繼續施用毒品傾向」，是以原審據此令被告入戒治處
    所施以強制戒治洵屬有據，於法並無違誤。
㈡、按毒品危害防制條例規定強制戒治之目的，係針對因施用毒
    品成癮者，此處非僅指身癮者，心癮者尤其為甚，其難以戒
    絕斷癮，致再犯率偏高，將施用毒品者監禁於監獄內，僅能
    於人身自由受拘束期間防止其接觸毒品，因慣用毒品產生之
    「心癮」無法根除，自有持續收容於戒治處所施以強制戒治
    之必要。查被告前於93年間有1次因施用毒品受觀察、勒戒
    之紀錄，另於95年、99年、100年（2次）、105年（2次）年
    間各有因施用、持有或販賣毒品而經法院判處罪刑紀錄，有
    本院被告前案紀錄表在卷可按，總計有7次與毒品相關之前
    科紀錄，計10分，並未超出法定上限，亦無重複計分。其中
    被告因施用毒品及持有毒品等案件入監執行，甫於107年11
    月19日因縮短刑期執畢出監，被告竟於109年7月14日再犯本
    案，此次經緝獲到案入所執行時，復仍有遭驗出多種毒品反
    應之情事，可彰顯被告戒除毒品之意志不堅，經多次判處罪
    刑猶反覆施用毒品，單純在監執行顯不能協助被告徹底戒除
    施用毒品之「心癮」，應有接續進行強制戒治之必要，是被
    告毒品及其他犯罪相關紀錄部分，自可評估其戒除毒癮及遵
    守法治之決心，而可作為被告是否有繼續施用毒品傾向之判
    定標準，且詳載於本院前案紀錄表及各該司法文書上，此處
    既非將被告先前犯罪重複處罰，自無抗告意旨所指違反「一
    事不二罰」可言。嗣再由醫師依據臨床實務及相關事證等情
    綜合判定，有相當之專業依據及標準，亦無擅斷或濫權等明
    顯不當之情事。
㈢、抗告意旨所稱被告於勒戒期間均恪守勒戒所內規定，表現良
    好，無任何違規紀錄部分，此部分已於評分項目中，「所內
    行為表現」計0分，為有利於被告之評定，難以此認原評估
    結果有違誤之處。戒斷症狀涉及被告本身是否有病識感，此
    處亦經由專業心理醫師評估為中度。又被告社會穩定度部分
    合計為5分，縱使抗告意旨稱家庭互動良好等語屬實，扣除
    此部分之5分後，被告總分仍達63分，仍屬有繼續施用毒品
    傾向，是抗告意旨此部分之主張亦無從為有利於其之認定。
㈣、至抗告意旨所舉本院110年度毒抗字第650號裁定，係未及適
    用110年3月26日修正實施之「有無繼續施用毒品傾向評估標
    準紀錄表」，因而撤銷檢察官強制戒治之聲請，本案係依照
    修正實施之「有無繼續施用毒品傾向評估標準紀錄表」進行
    評估，自無所謂一國二制、一法二判之情，併此敘明。
五、綜上所述，本件檢察官之聲請洵屬有據，原裁定依毒品危害
    防制條例第20條第2項後段規定，裁定被告令入戒治處所施
    以強制戒治，其期間為6個月以上，至無繼續強制戒治之必
    要為止，但最長不得逾1年，經核其認事用法，並無違誤。
    被告執前開事由提起本件抗告，核無理由，應予駁回。
據上論斷，應依刑事訴訟法第412條，裁定如主文。
中　　華　　民　　國　　110 　年　　10　　月　　29　　日
                  刑事第二十庭  審判長法　官  王復生
                                      法　官  蕭世昌 
                                      法　官  張紹省
以上正本證明與原本無異。
不得再抗告。
                                      書記官  莫佳樺
中　　華　　民　　國　　110 　年　　11　　月　　2 　　日